【裁判字號】    99,交聲,176
【裁判日期】    990226
【裁判案由】    違反道路交通管理處罰條例聲明異議
【裁判全文】
臺灣士林地方法院交通事件裁定
原處分機關  臺北市交通事件裁決所
異  議  人
即受處分人  甲○○
                      號2樓
上列異議人即受處分人因違反道路交通管理處罰條例案件，對於
臺北市交通事件裁決所於民國99年1 月14日所為北市裁催字第裁
22-AEU516741號違反道路交通管理事件裁決書（舉發違反道路交
通管理事件通知單案號：臺北市政府警察局北市警交大字第AEU5
16741號），關於原處分罰鍰部分聲明異議，本院裁定如下：
    主  文
原處分關於裁處甲○○罰鍰新臺幣肆萬伍仟元部分撤銷。
前揭撤銷部分，甲○○不罰。
    理  由
一、按汽車駕駛人飲用酒類或其他類似物後其吐氣所含酒精濃度
    超過每公升0.25毫克或血液中酒精濃度超過百分之0.05以上
    者，不得駕車，道路交通安全規則第114 條第2 款定有明文
    。次按汽車駕駛人，有下列情形之一者，應接受道路交通安
    全講習：1.違規肇事受吊扣駕駛執照處分。2.有第35條第1
    項規定之情形。3.有第43條規定之情形。4.有第54條規定之
    情形。5.依第63條第3 項前段規定受吊扣駕駛執照處分。6.
    其他違反本條例之行為，經該管公路主管機關基於轄區交通
    管理之必要，公告應接受講習。；又汽車駕駛人，駕駛汽車
    經測試檢定有酒精濃度超過規定標準者，處新臺幣1 萬5 千
    元以上6 萬元以下罰鍰，並當場移置保管其車輛及吊扣其駕
    駛執照1 年；因而肇事致人受傷者，並吊扣其駕駛執照2 年
    ；致人重傷或死亡者，吊銷其駕駛執照，並不得再考領，道
    路交通管理處罰條例第24條第1 項、第35條第1 項第1 款定
    有明文。
二、原處分意旨略以：異議人即受處分人甲○○（下簡稱異議人
    ）於民國（下同）97年2 月14日晚間16時5 分許，駕駛車號
    AZD-078 號重型機車（下簡稱違規機車），行經臺北市○○
    街38巷口，因酒後駕車，經臺北市政府警察局士林分局天母
    派出所員警攔停對其進行呼氣酒精濃度測試，當場測得其呼
    氣酒精濃度達0.58mg/L，已逾規定不得駕駛車輛之濃度標準
    ，而以異議人有「汽車駕駛人酒精濃度超過規定標準（0.55
    以上）」之違規行為，依法掣單舉發違規，經原處分機關認
    定違規事實明確，爰依道路交通管理處罰條例第24條第1 項
    、第35條第1 項第1 款、違反道路交通管理事件統一裁罰基
    準表等規定，裁處罰鍰新臺幣（下同）4 萬5 千元，並施以
    道路交通安全講習，另已執行吊扣駕駛執照處分。
三、異議意旨略以：異議人因前揭時地之違規行為，業經移送法
    院檢察署檢察官偵辦，檢察官對異議人為緩起訴處分，並命
    異議人應向指定之公益團體提供40小時之義務勞務，目前緩
    起訴期間已屆滿，義務勞務時數也於緩起訴期間完成，有關
    緩起訴之處罰應屬刑罰，但是罰單之罰款則屬行政罰，罰單
    雖已繳納，但基於一事不二罰原則，因而對原處分關於罰鍰
    新臺幣4 萬5 千元部分表明不服，為此聲明異議。
四、經查：
  (一)異議人對於前揭時、地，酒後駕駛上開自用小客車，經警測
    其呼氣所含酒精濃度為每公升0.58毫克而為警掣單舉發一節
    均不爭執，並有臺北市政府警察局士林分局天母派出所北市
    警交大字第AEU516741 號舉發違反道路交通管理事件通知單
    影本1 份在卷可按，可徵異議人確有酒後駕車，酒精濃度為
    呼氣測定值每公升0.58毫克，超過規定標準而駕車之違規事
    實明確。
  (二)又異議人所為前開違規行為之同一行為，因另涉犯公共危險
    罪嫌，而移送臺灣士林地方法院檢察署檢察官偵查，該署檢
    察官偵查後於97年3 月19日以97年度偵字第3611號對異議人
    前揭犯行為緩起訴處分確定，緩起訴期間為1 年，異議人於
    緩起訴處分97年4 月9 日確定後之8 個月內，已依檢察官指
    定之公益團體、地方自治團體或社區提供40小時之義務勞務
    ，並於緩起訴處分確定日起6 個月內完成檢察官指定之「預
    防再犯暨保護被害人法治教育系列」課程2 小時，迄今緩起
    訴處分業已期滿未經撤銷等情，亦有臺灣士林地方法院檢察
    署檢察官97年度偵字第3611號緩起訴處分書影本及臺灣高等
    法院被告前案紀錄表各1 份在卷可稽，並經本院調閱臺灣士
    林地方法院檢察署97年度緩字第404 號、97年度緩護勞字第
    60號、97年度緩護命字第111 號等執行案卷查核無誤，堪信
    異議人確有前揭違規行為，並經檢察官緩起訴處分確定。
  (三)次按道路交通管理處罰條例所規定之罰則本質上係屬行政罰
    ，此由該條例中就交通違規行為所定法律效果包括罰鍰、記
    點、吊扣證照等行政罰觀之甚明（參照行政罰法第1 條、第
    2 條將罰鍰、吊扣證照處分均定為行政罰），是違反道路交
    通管理處罰條例之裁罰事件，自有行政罰法之適用。又按94
    年2 月5 日公布，95年2 月5 日施行之行政罰法第26條規定
    ：「一行為同時觸犯刑事法律及違反行政法上義務規定者，
    依刑事法律處罰之。但其行為應處以其他種類行政罰或得沒
    入之物而未經法院宣告沒收者，亦得裁處之。前項行為如經
    不起訴處分或為無罪、免訴、不受理、不付審理之裁判確定
    者，得依違反行政法上義務規定裁處之。」其所揭示之所謂
    「一事不二罰」原則，探究其立法目的，無非以一行為同時
    觸犯刑事法律及違反行政法上義務規定時，由於刑罰與行政
    罰同屬不法行為之制裁，而刑罰之懲罰作用較強，依刑事法
    律處罰即足資警惕，實無一事二罰再處行政罰之必要，但罰
    鍰以外之沒入或其他種類行政罰，因兼具維護公共秩序之作
    用，為達行政目的，行政機關仍得併予裁處。又此所稱「其
    他種類行政罰」，係指違反行政法上之義務應受「裁罰性」
    之「不利處分」而言，依行政罰法第2 條規定，應包括限制
    或禁止行為之吊扣駕照處分及警告性之講習處分在內。至於
    刑事訴訟法第253 條之1 所指之緩起訴處分，係介於起訴與
    微罪職權不起訴間之緩衝設計，而在內容及要件上與依刑事
    訴訟法第252 條所為之不起訴處分均有所不同，又檢察官對
    被告為緩起訴處分時，依刑事訴訟法第253 條之2 第1 項規
    定對被告所為之指示及課予之負擔，雖非刑罰，但對被告迭
    有財產減少及自由受限之影響，性質上可謂刑事處分，且緩
    起訴制度雖以特別預防為優先考量，但在具體個案決定上，
    實亦達到一般預防的作用及報應理念，基於一行為不二罰原
    則，異議人既已就其行為受到刑事處分，自不應因同一行為
    再受到國家的處罰（臺灣高等法院暨所屬法院96年法律座談
    會刑事類提案第36號研討結果參照）。又緩起訴處分確定後
    雖有使被告免於刑事訴追之效果，與不起訴處分之效果相同
    ，但觀諸刑事訴訟法第253 條之1 第1 項係於91年2 月8日
    增訂，行政罰法則於94年2 月5 日公布，制定在後之行政罰
    法第26條第2 項僅臚列「不起訴處分或無罪、免訴、不受理
    、不付審理之裁判確定者」，得依違反行政法上義務規定裁
    處之，並未將「緩起訴處分」此一要件納入規範，則此立法
    意旨應係立法者有意排除，而非法律漏洞。故檢察官為緩起
    訴處分時如已對異議人課予指示及負擔，應視為異議人已依
    刑事法律受到處罰，則於緩起訴處分確定後，除法律另有特
    別規定外，自不得再處以行政罰鍰。從而，汽車駕駛人之酒
    後駕車行為，經測試檢定酒精濃度超過規定標準時，其既違
    反道路交通管理處罰條例第35條第1 項第1 款所定之行政法
    上義務，同時又觸犯刑法第185 條之3 公共危險罪之刑事法
    律，則道路交通主管處罰機關依上開行政罰法第26條第1項
    但書規定，得對異議人處以其他種類行政罰之情形外，關於
    罰鍰部分，則應依行政罰法第26條及道路交通管理處罰條例
    第10條規定先行移送地方法院檢察署處理，移送後除有行政
    罰法第26條第2 項所定不起訴等事由及其他法律另有規定（
    詳後述），得依違反行政法上義務規定另行裁處者外，即不
    得再依道路交通管理處罰條例第35條第1 項第1 款規定，裁
    處異議人罰鍰之行政罰，合先敘明。
  (四)基上，查本件異議人上開酒後駕車之行為，係屬同時觸犯刑
    事法律及違反行政法上義務規定之行為，業經臺灣士林地方
    法院檢察署檢察官以97年度偵字第3611號緩起訴處分確定，
    並令受處分人向指定之公益團體、地方自治團體或社區提供
    40小時之義務勞務給付，雖非刑法所定刑罰之種類，然已對
    受處分人名譽、心理產生相當制約並影響被告之自由等權利
    ，揆諸前揭之規定及說明，上開緩起訴處分已產生實質刑罰
    效果，應實質該當行政罰法第26條第1 項之「依刑事法律」
    之處罰效果，而非不起訴處分甚明，是以，不得再行就異議
    人同一行為裁處行政罰。至道路交通管理處罰條例第35條第
    8 項固規定：「前項汽車駕駛人，經裁判確定處以罰金低於
    本條例第92條第3 項所定最低罰鍰基準規定者，應依本條例
    裁決繳納不足最低罰鍰之部分。」，亦即倘駕駛人所支付之
    緩起訴處分金，未達道路交通管理處罰條例第92條第3 項所
    定最低罰緩基準規定者，固須補繳不足最低罰緩之部分，惟
    本件緩起訴處分係令異議人向指定之機關提供義務勞動服務
    及接受法治教育課程，並非命給付金錢，無比較基準，即不
    生前揭條項補繳罰金不足最低罰鍰之差額問題。
  (五)綜上所述，原處分機關於異議人同一違規行為經檢察官緩起
    訴期滿未經撤銷後，仍依道路交通管理處罰條例第35條第1
    項第1 款規定，裁處異議人罰鍰4 萬5 千元，與法尚有違誤
    （臺灣高等法院臺中分院99年度交抗字第91號、臺灣高等法
    院98年度交抗字第3059號裁定均同此意旨），應認異議人之
    異議為有理由，自應由本院將原處分撤銷，並自為裁定如主
    文第2 項所示，以資適法。至異議人業已繳納之罰鍰，如何
    發還，宜由原處分機關於本裁定確定後另為適法之處理。此
    外，原裁決書對異議人施以道安講習及吊扣駕照處分部分，
    因異議人未聲明異議，故不在本院調查及裁定範圍，均附此
    敘明。
五、據上論斷，依道路交通案件處理辦法第20條前段，裁定如主
    文。
中    華    民    國    99    年    2     月    26    日
                  交通法庭    法  官      黃欣怡
以上正本證明與原本無異。
如不服本裁定應於送達後5 日內向本院提出抗告狀。
                              書記官      陳慧玲
中    華    民    國    99    年    2     月    26    日

司法院資訊處製作；財團法人民間司法改革基金會備份。
